【裁判字號】    94,訴,3200
【裁判日期】    950817
【裁判案由】    新型專利異議
【裁判全文】
臺北高等行政法院判決
                                     94年度訴字第03200號
                              .
原      告  光陽工業股份有限公司
代  表  人  甲○○
訴訟代理人  劉法正律師
            楊祺雄律師（兼送達代收人）
複代理人    黃世瑋律師
被      告  經濟部智慧財產局
代  表  人  蔡練生（局長）
訴訟代理人  乙○○
           （兼送達代收人）
            己○○
參  加  人  三陽工業股份有限公司
代  表  人  丙○○
訴訟代理人  戊○○
            丁○○
           （兼送達代收人）
            庚○○
上列當事人間因新型專利異議事件，原告不服經濟部中華民國94
年8 月11日經訴字第09406133070 號訴願決定，提起行政訴訟，
並經本院裁定命參加人獨立參加本件被告之訴訟。本院判決如下
：
    主  文
原告之訴駁回。
訴訟費用由原告負擔。
    事  實
一、事實概要：原告於民國（以下同）92年05月21日以「儀表增
    亮均勻裝置」向被告申請新型專利，經被告編為第00000000
    號審查，准予專利。公告期間，參加人以其違反核准審定時
    專利法第98條第1項第1款及第2項之規定，對之提起異議。
    案經被告審查，於94年03月08日以（94）智專三(二)04074字
    第09420212400號專利異議審定書為「異議成立，應不予專
    利」之處分。原告不服，提起訴願，經訴願決定駁回，原告
    猶不服，遂向本院提起行政訴訟。本院因認本件撤銷訴訟之
    結果，參加人之權利或法律上利益將受損害，乃依行政訴訟
    法第42條第1 項規定，依職權裁定命參加人獨立參加本件被
    告之訴訟。
二、兩造聲明：
  (一)原告聲明：
  1.原處分及訴願決定均撤銷。
  2.訴訟費用由被告負擔。
  (二)被告聲明：
  1.駁回原告之訴。
  2.訴訟費用由原告負擔。
  (三)參加人聲明:
  1.駁回原告之訴。
  2.訴訟費用由原告負擔。
三、兩造之主張：
甲、原告主張：
  (一)被告與訴願決定機關僅以系爭案申請專利範圍各獨立項所界
    定特徵部份作審查之裁判理由，顯有未依「專利審查基準」
    審查之違法：
  1.按「新型係運用申請前既有之技術或知識，而為熟習該項技
    術者所能輕易完成且未能增進功效時，雖無前項所列情事，
    仍不得依本法申請取得新型專利」，乃系爭案核准當時專利
    法第98條第2項所規定。
  2.參照被告89年10月出版「專利審查基準」第2-2-17頁及第2-
    1-1頁可知，判斷進步性應依據申請專利範圍之請求項所載
    新型為對象，此所謂「請求項所載新型」就物品新型專利而
    言，係指物品內部或其整體之構成，實質上大多為元件間之
    安排、配置及相互關係；又「進步性之審查應以每一請求項
    中所載之發明的整體為對象，亦即將該發明所欲解決之問題
    、解決問題之技術手段及對照先前技術之功效作為一整體予
    以考量，逐項進行判斷。」為被告93年07月01日公告施行「
    專利審查基準」第2-3-20頁所明載；再「發明或新型獨立項
    之撰寫，以2段式為之時，前言部分應包含申請專利之標的
    及與先前技術共有之必要技術特徵；特徵部分應以『其改良
    在於』或其他類似用語，敘明有別於先前技術之必要技術特
    徵。」「解釋獨立項時，特徵部分應與前言部分所述之技術
    特徵結合。」分別為93年07月施行之「專利法施行細則」第
    19條關於獨立項之撰寫方式「吉普森式」之規定，並於前揭
    被告93年公告之審查基準第1-2-16頁、第2-1-20頁及第2-1-
    21頁中有詳載。故審查新型專利之新穎性及進步性時，若將
    審查重點侷限在獨立項中「有別於先前技術之必要技術特徵
    」，而忽略該新型「與先前技術共有之必要技術特徵」時，
    其審查不僅有未依「新型整體」為對象之違法，審查之方向
    亦非正確。
  3.原處分與訴願決定顯有未符合前揭「專利審查基準」所規範
    進步性判斷原則之違法:
    (1)原處分理由(五)認為系爭案申請專利範圍第1項不具進步性
      之關鍵在於「由系爭案申請專利範圍第1項所揭示特徵『
      儀表板之下設有封閉區間形態之擋牆，並於擋牆上設發光
      體，藉擋牆將發光體之光線聚集反射到儀表板之透光區者
      』...，惟查系爭案申請專利範圍第1項所揭示特徵之擋牆
      ，藉擋牆將發光體之光線聚集反射到透光區，係利用光線
      之反射原理，引證案第7圖中亦有揭示弧狀反射構件63作
      為光線反射，因此...不具進步性」，惟其明顯將審查系
      爭案進步性之重點侷限在：系爭案第1項獨立請求項所界
      定「有別於先前技術之必要技術特徵」，其並未審及該獨
      立請求項所界定「與先前技術共有之必要技術特徵」及該
      前言部分與特徵部分構造間對應構造是否揭露於引證案，
      原處分及訴願決定顯與前揭關於進步性判斷之審查原則有
      違。
    (2)又由原處分理由(六)可知，被告在審究系爭案第4項獨立請
      求項之進步性時，同樣將重點限制在該請求項所界定之特
      徵部分，而非新型請求項之整體，故該項處分理由同有前
      引之違誤。
    (3)被告與訴願決定機關逕而僅就系爭案申請專利範圍第1、4
      項所界定擋牆3之必要特徵元件，與引證案第7圖所揭示反
      射構件63「作成唯一比對結果」，而「未就」系爭案申請
      專利範圍第1、4項獨立項所載前言部分與特徵部分所結合
      構成新型整體之技術手段以對照引證案「作整體通盤考量
      與判斷」，原處分與訴願決定顯有未符合前揭「專利審查
      基準」所規範進步性判斷原則之違法，要無可採。
  (二)被告及訴願決定機關對於系爭案各附屬項之裁判理由，亦有
    未依「專利審查基準」審查之違法：
1.按「附屬項應敘明所依附之項號及申請標的，並敘明所依附
    請求項外之技術特徵，於解釋附屬項時，應包含所依附請求
    項之所有技術特徵。」為前揭被告93年公告之審查基準第1-
    2-16頁所載，故在審查新型專利之附屬項時，除了應審究該
    附屬項文字所界定之技術特徵外，必需將技術特徵與其依附
    項次之整體構造組合，方屬正確。
  2.被告以系爭案申請專利範圍第2項所載底板31係相當於引證
    案第3圖所示半透明構件16，及系爭案申請專利範圍第3、5
    項所載傾斜狀擋牆3係相當於引證案第7圖所示反射構件63，
    而認系爭案申請專利範圍第2、3、5項皆不具進步性，惟其
    亦僅就系爭案申請專利範圍第2、3、5項所界定單一必要特
    徵元件，而分別與引證案所揭示單一元件作成各別唯一比對
    結果，並未就系爭案申請專利範圍第2、3、5項所載新型整
    體之技術手段以對照引證案作整體考量，原處分與訴願決定
    顯與前揭專利審查基準所規範進步性判斷原則有違。
  (三)系爭案申請專利範圍第1項獨立項確實具進步性：
  1.系爭案所界定「於儀表板1下方設置具有封閉區間型態之空
    心擋牆3」的技術特徵，完全未見引證案中有任何教示:
    (1)系爭案第1項獨立項之特徵說明如下:
      系爭案申請專利範圍第1項所載「儀表增亮均勻裝置」係
      搭接儀表板1及發光體4而實施，其中儀表板1區分為透光
      區與非透光區，而發光體4為加注電壓可使之發光者，系
      爭案第1項獨立項之特徵在於：將「具封閉區間型態」的
      擋牆3（即空心結構）設置於儀表板1下方，使得設置於該
      擋牆3上之發光體4所生光線得經擋牆3內面反射而均勻發
      散至儀表板1之整片透光區11。藉以增亮「儀表板1之標示
      有速限數字的透光區11」亮度，相對能有效反映出其指針
      21位置，整體於行車速限顯示效果上極度優異，而能一目
      了然。
    (2)反觀引證案之第7圖，其指針部60、速度表示部70與面狀
      發光構件52皆為「實心結構」且可達發光效果，配合參見
      其專利說明書第13頁倒數第6行該段內容可知，其速度表
      示部70具有「以未含有光散射材之透明合成樹脂層形成的
      圓筒形上面構件71」、與上面構件71接合且以含有光散射
      材之半透明合成樹脂層形成的下面構件73、接合於上、下
      面構件71、73間且能表示速度值的罩幕72（即近乎位於上
      、下面構件71、73間因接合所形成「海島結構擴散層處」
      ），及設置於下面構件73中的LED74。LED74所發射光線穿
      經該下面構件73，而「至罩幕72-即擴散層內以『深度』
      均勻發光」（並非上面構件71表面發光所致，相關原理請
      參見其專利說明書第9頁中段），速度顯示部70整體便因
      發光以顯示速度值，配合發光狀態指針部60的指示，可得
      確認行車速度。故引證案面狀發光構件52的深度均勻發光
      處係在於透明構件53與半透明構件54相接合處的擴散層，
      並非透明構件53表面發光所致；而指針部60的深度均勻發
      光處係在於透明構件61與半透明構件62相接合處的擴散層
      ，亦非透明構件61表面發光所致。
    (3)今系爭案所界定「於儀表板1下方設置具有封閉區間型態
      之空心擋牆3」的技術特徵，完全未見引證案中有任何教
      示，且「系爭案與引證案於結構設計與空間型態上存有極
      大差異」，熟習該項技術者又如何由空間型態完全不同之
      引證案，思及系爭案請求項所界定之新型整體；況系爭案
      所界定發光體4光線是經擋牆3內部反射、聚集後穿透出儀
      表板1的透光區11表面的「表面」均勻發光技術手段，與
      引證案LED光線係於上、下構件71、72間（或透明構件53
      、61與半透明構件54、62間）之擴散層處「深層」均勻發
      光，並非於上面構件71（或透明構件53、61）表面發光的
      設計，二者於光線傳遞路徑與均勻發光機制運用上誠然迥
      異有別，被告將系爭案第1項獨立請求項所界定之必要元
      件以及元件間相對構造，化簡成「光線反射原理」是否為
      習知的處分理由，確實有未依「專利審查基準」規定之違
      法。
  2.又原處分與訴願決定遽謂「系爭案第1項所載利用擋牆3將發
    光體4光線聚集反射到透光區11的技術手段，已揭示於引證
    案反射構件63」乙節，惟引證案指針部60之「反射構件63純
    粹用以改變LED66的光線行進方向」，使其得射入透明構件
    61與半透明構件62間之擴散層中，「反射構件63僅為反射用
    而無聚集光線效能」，自無法與系爭案所載「具有封閉區間
    型態之空心擋牆3能反射、聚集光線」相提並論。
  3.綜上，系爭案申請專利範圍第1項所載新型整體於技術內容
    與結構設計型態上明顯有異於引證案者，且系爭案所界定於
    儀表板1下方設置具有封閉區間型態之空心擋牆3的技術特徵
    ，完全未見揭於引證案，故對照引證案下系爭案確實具有「
    光線經由擋牆3內面反射、聚集，並均勻地發散穿透至儀表
    板1之透光區11表面，以使儀表板1『表面亮度』大增」此無
    法預期的功效，而其係系爭案申請專利範圍第1項所界定新
    型之技術特徵所導致，足以佐證系爭案申請專利範圍第1項
    顯非熟習該項技術者運用引證案之技術內容所能輕易完成者
    ，系爭案申請專利範圍第1項應具進步性。
  (四)系爭案申請專利範圍第4項獨立項確實具進步性：
    系爭案申請專利範圍第4項獨立項所載「導光飾板增亮均勻
    裝置」，與其第1項獨立項於技術內容上係具有相同特定技
    術特徵；即系爭案申請專利範圍第4項所載主要是「於導光
    飾板下方設置具有封閉區間型態之空心擋牆3」此技術手段
    。由前述(一)可知，原處分與訴願決定用以認定系爭案申請專
    利範圍第4項不具進步性之審定理由係相同，故如前述(二)所
    陳，系爭案申請專利範圍第4項獨立項「亦理當具進步性」
    ；況系爭案第4項是屬「機車導光飾板技術領域而有關機車
    外型美觀裝飾者」，不同於引證案儀表板1技術領域而有關
    提增亮度與增進速限顯示效果者，兩者於所欲解決問題範疇
    與所運用技術手段上皆有「顯著差異」，得佐證系爭案申請
    專利範圍第4項所載新型整體確實具進步性，實屬明確。
  (五)系爭案申請專利範圍第2、3項與第5項亦具進步性：
    系爭案申請專利範圍第2、3項乃屬分別直接依附於其第1項
    獨立項之附屬項，其中第2項是進一步附加底板此技術手段
    ，第3項則進一步限定擋牆3為傾斜者。今系爭案申請專利範
    圍第1項獨立項應具進步性，則其第2、3項附屬項當然能達
    到相同特徵功效而具進步性。系爭案申請專利範圍第5項係
    直接依附於其第4項獨立項之附屬項，主要是進一步縮限擋
    牆3為傾斜者，今系爭案申請專利範圍第4項獨立項亦應具進
    步性，則其第5項附屬項當然具進步性。
  (六)被告消極未依其所自行制定並公布之「專利審查基準」審查
    系爭案，顯違行政程序法第6條規定及「行政自我拘束原則
    」，原處分自應予以撤銷:
  1.按「行政行為，非有正當理由，不得為差別待遇。」為行政
    程序法第6條之規定，其乃源於憲法第7條有關平等原則之規
    定而來，可知行政機關為行政行為應合於平等原則，並禁止
    為不合理之差別待遇。次按「平等原則要求行政機關對於事
    物本質上相同的事件做相同的處理，乃形成行政自我拘束原
    則。」為最高行政法院95年判字第317號判決所揭示。「...
    對具體的個案，上級行政機關為簡化行政裁量，對大量而易
    於發生之違反行政義務之行為，往往會頒布所謂『裁量性準
    則』之行政規則，當下級機關經常依此些『裁量性準則』的
    行政規則以作成合義務性裁量時，在沒有特殊的情況下，乃
    形成一種行政慣例，此一行政慣例使行政規則亦具有對外效
    力，亦即具有行政自我拘束力。」為高雄高等行政法院91年
    度訴字第62號判決可資參酌。故「行政自我拘束」原則亦同
    樣派生自憲法第7條之「平等原則」，且行政機關基於裁量
    性行政規則所形成之行政慣例，也將對行政機關形成自我拘
    束之效力，行政機關並應嚴格遵守其行政慣例，除有正當理
    由外並不得違反。
  2.被告用以審查系爭案是否具90年10月24日專利法第98條第2
    項有關進步性規定之消極事由，乃依89年10月公告之「專利
    審查基準」進行審酌。並參酌被告於其網頁上就專利審查基
    準研訂所作之說明，可知「專利審查基準為專利法及其施行
    細則具體的細部規範，屬於被告內部的行政規則，係審查人
    員客觀公正審查專利案件之裁量基準，亦得供申請人為有關
    專利之申請共同遵守之原則。」。是「專利審查基準」不僅
    為被告內部之「裁量性行政規則」，且亦同時對外發生效力
    （凡擬申請專利獲准者，均應依專利審查基準之規定提出申
    請，否則申請案將遭核駁），被告依該專利審查基準就眾多
    專利申請案進行審查，乃形成行政慣例，從而相較於一般僅
    具拘束行政機關內部效力之行政規則，被告更應嚴格遵守專
    利審查基準之規定就專利申請案進行審查，否則將有違前揭
    行政程序法第6條有關行政機關為行政行為禁止為不合理差
    別待遇之規定，以及自憲法第7條「平等原則」派生而來之
    「行政自我拘束原則」。
  3.惟誠如原告起訴狀所指摘者，被告自行制定並公告之專利審
    查基準，乃要求就進步性之判斷，應依據申請專利範圍之請
    求項所載新型為對象，此所謂「請求項所載新型」就物品新
    型專利而言，係指物品內部或其整體之構成。而「進步性之
    審查應以每一請求項中新載之發明的整體為對象，亦即將該
    發明所欲解決之問題、解決問題之技術手段及對照先前技術
    之功效作一整體予以考量，逐項進行判斷。」詎料被告就系
    爭案是否具備審定時專利法第98條第2項進步性消極要件之
    審查，僅以系爭案申請專利範圍各獨立項所界定之「特徵部
    分」作為其審定之理由，訴願機關未察竟率爾從之。即被告
    與訴願機關僅就系爭案申請專利範圍屬於獨立項之第1項、
    第4項所界定擋牆3之必要特徵元件，與引證案第7圖所揭示
    反射構件63作成唯一比對結果；此外，被告與訴願機關並僅
    就系爭案申請專利範圍屬於附屬項之第2項、第3項、第5項
    所界定單一必要特徵元件而分別與引證案所揭示單一元件作
    成個別唯一比對結果，而未就系爭案申請專利範圍第1項、
    第4項獨立項、附屬項之第2項、第3項、第5項所載前言部分
    與特徵部分所結合構成新型整體之技術手段以對照引證案作
    整體通盤考量與判斷，故被告顯然未依其自行制定之專利審
    查基準審查系爭案是否具備進步性，顯違行政程序法第6條
    有關行政機關為行政行為禁止為不合理差別待遇之規定，以
    及「行政自我拘束原則」。原處分應予以撤銷，自不待言。
  (七)系爭案申請專利範圍第1項所載新型整體技術內容與結構在
    設計型態上，明顯不同於引證案，且具功效上之增進:
  1.自系爭案專利申請範圍屬於獨立項第1項、第4項之記載以及
    創作說明、實施例圖示等證據，實可獲得系爭案擋牆3所形
    成的空間確為空心狀態之教示:
    (1)按「新型專利權範圍，以說明書所載之申請專利範圍為準
      。必要時，得審酌說明書及圖示。」為審定時專利法第10
      3條第2項之規定，惟92年專利法修正，其內容已修正為:
      「新型專利權範圍，以說明書所載之申請專利範圍為準，
      於解釋申請專利範圍時，並得審酌創作說明及圖示。」條
      次並更為同法第106條第2項，考諸其修正理由，乃謂:「.
      ..惟說明書所載之申請專利範圍僅就保護範圍之必要敘述
      ，既不應侷限於申請專利範圍之字面意義，也不應僅被作
      於為指南參考而已，實應參考其創作說明及圖示，以瞭解
      其目的、作用及效果，此種參考並非如現行條文所定『必
      要時』始得為之...」，而修正前條文雖謂「必要時」，
      然所謂「必要時」仍屬不確定法律概念，於解釋專利申請
      範圍時易滋生疑義，從而有關專利申請範圍之解釋，雖仍
      應適用修正前專利法第103條第2項之規定，然於具體解釋
      時，自得參酌修正後專利法第106條第2項規定意旨為之，
      才符專利法修正之意旨。
    (2)參加人於鈞院95年07月10日準備程序期日固稱系爭案之專
      利申請範圍並未載明擋牆所形成者為「空心狀態」，且引
      證案第三圖已揭露系爭案之技術特徵云云，惟系爭案專利
      申請範圍第1項已載:「其特徵在於:儀表板之下設有封閉
      區間型態之擋牆，並於擋牆上設有發光體，藉擋牆將發光
      體之光線聚集、反射到儀表板之透光區者。」第4項則載:
      「其特徵在於:透光區下設有封閉區間型態之擋牆，並於
      擋牆上設有發光體，藉擋牆將發光體之光線聚集、反射到
      透光區者。」並系爭案專利說明書第6頁、第7頁「實施方
      式」乙項第一段載:「擋牆3將發光體4之光聚集、反射到
      儀表板1之透光區11，而達致增亮均勻之功效者。」「如
      第四圖所示，本創作之第二實施例，與第一實施例不同之
      處乃在於:對應儀表板1下方之擋牆3封閉區間內側設底板
      （未標號），且該底板設有光之反射層31，而更可將發光
      體4之光聚集反射到儀表板之1之透光區11...」「如第五
      圖所示...藉之，擋牆3A將發光體4A之光聚集、反射到儀
      表板1A之透光區11A...」。即從系爭案之專利申請範圍、
      創作說明等內部證據可知，系爭案的實施方式乃藉由擋牆
      3將發光體4所產生之光線聚集反射到儀表板之透光區，而
      擋牆內的空間如非呈「空心狀態」，試問光線如何聚集?
      又如何反射?
    (3)再自系爭案第三圖至第五圖之實施例剖視圖觀之，與引證
      案第三圖對照結果，系爭案擋牆3所形成的空間，其中並
      無任何表示介質的符號或圖示，顯然可以知悉擋牆3所形
      成的空間確為「空心狀態」；反觀引證案第三圖，其印刷
      電路機板21所形成的空間，乃含有塑膠材質之透明構件15
      （即以斜實線、斜虛線交錯形成的空間），可知其並非「
      空心」狀態。質言之，即系爭案擋牆3所形成的空間為「
      空心狀態」之技術特徵，根本未為引證案所揭露。
  2.再觀引證案第七圖，均可知引證案各項構件均為「實心狀態
    」，即指針部60、速度表示部70與面狀發光構件52與系爭案
    不同均為「實心構造」，且引證案使儀表板發光之技術手段
    ，以速度表示部70為例，乃透過LED74所發射光線穿經其下
    面構件73，而至罩幕72即擴散層內以「深度」均勻發光，速
    度顯示部70整體便因發光而得以顯示速度值。從而系爭案與
    引證案於光線傳遞路徑與均勻機制之運用上完全不同，其技
    術特徵並未為引證案所揭露，其理自明。
  3.且系爭案所界定於儀表板1下方設置具有封閉區間型態之空
    心擋牆3的技術特徵，完全未見揭於引證案，故對照引證案
    下系爭案確實具有「光線經由擋牆3內面反射、聚集，並均
    勻地發散穿透至儀表板1之透光區11表面，以使儀表板1表面
    亮度大增」此無法預期的功效，而其係系爭案申請專利範圍
    第1項所界定新型之技術特徵所導致，足以佐證系爭案申請
    專利範圍第1項顯非熟習該項技術者運用引證案之技術內容
    所能輕易完成者，系爭案申請專利範圍第1項理當具進步性
    ，原處分與訴願決定所指應有違誤而不可採。
  (八)綜上所陳，系爭案申請專利範圍各項所界定新型整體之技術
    構造與功效目的，確實與引證案有所差異，並具有無可預期
    之功效，理應符合進步性之專利要件，被告將審究系爭案各
    請求項技術內容侷限在請求項所界定「有別於先前技術之必
    要技術特徵」，而非新型整體（即新型整體所界定之必要元
    件及元件間相對關係）的處分理由，有未依「專利審查基準
    」審查之違法，訴願決定機關遞予維持亦難謂適法，懇請鈞
    院鑒核，惠賜判決如訴之聲明，以維權益，俾符法制。
乙、被告主張：
  (一)原告訴稱「原處分未依專利審查基準規定，對於申請專利範
    圍請求項作整體通盤考量與判斷」，惟此並未於本案訴願階
    段提及；又原處分於審查系爭案申請專利範圍第1、4獨立項
    時表示「系爭案申請專利範圍第1、4項整體結構並未揭示於
    引證案，具新穎性」，亦載明系爭案申請專利範圍附屬項之
    技術特徵係包含其所引用之請求項全部技術內容在內，作進
    一步敘明其所引用之請求項目外之技術特點，自然於審查新
    穎性、進步性時已整體考量與判斷；又原告所指「未於原處
    分審及系爭案獨立請求項前言」部分，查原處分書第2頁第
    一段及第3頁最後一段處皆有提出系爭案「儀表板區分為透
    光區與非透光區」前言部分之異議理由，而原告於其訴願答
    辯書第3頁第4點及第5頁第3點，皆說明系爭案之請求重點係
    僅在於擋牆之設計，對於參加人所指「儀表板區分為透光區
    與非透光區」前言部分等異議理由皆未答辯，亦不爭執，且
    引證案第3圖亦有列出A透光區、B非透光區、儀表板及發光
    體。
  (二)原告起訴理由所指「系爭案擋牆3（即空心結構）」及「空
    心擋牆3」，與其訴願理由所稱「由於該擋牆3所封閉之空間
    中並無任何遮蔽物，光的傳遞介質則為空氣，因此光阻係為
    最小，故其透光率為最佳」，皆是說明擋牆3結構為「空心
    結構」及「擋牆3所封閉之空間中並無任何遮蔽物」，惟查
    系爭案說明書及申請專利範圍均未提及該內容。
  (三)系爭案不具進步性:
  1.系爭案「儀表增亮均勻裝置」申請專利範圍共5項，除第1、
    4項為獨立項外，其餘為附屬項。第1項中「係搭配儀表板及
    發光體而實施，其中儀表板區分為透光區與非透光區，而發
    光體則為加注電壓可使之發光者」係習知技術，「其特徵在
    於: 儀表板之下設有封閉區間形態之擋牆，並於擋牆上設發
    光體，藉擋牆將發光體之光線聚集反射到儀表板之透光區者
    」係改良之技術。
  2.按專利審查，系爭案與引證案的進步性比較，係以系爭案申
    請專利範圍為主，其申請專利範圍僅提及「其特徵在於:儀
    表板之下設有封閉區間形態之擋牆，並於擋牆上設發光體，
    藉擋牆將發光體之光線聚集反射到儀表板之透光區者」，並
    未提及「系爭案擋牆3（即空心結構）」，故原告以此和引
    證案比較，尚有未洽。
  3.引證案第3圖係其實施型態1之車輛用儀表向半徑方向切斷而
    顯示之第2圖之線A-A剖面圖，第4圖係其實施型態1之速度表
    要部之平面圖，由此二圖可知引證案之車輛用儀表係包含數
    個並排之第3圖結構，在導光片13間裝設光之遮蔽薄片14而
    成一扇形儀表，導光片13之兩端配設LED 20，或只配設在一
    方也可以（引證案說明書第8頁第17行揭示），第4圖揭示包
    含數個LED 20，另第3圖結構中亦包括透明構件15、半透明
    構件16。系爭案第1圖係第一實例之分解圖，揭示3個發光體
    4、擋牆3；第3圖揭示第一實例之剖視圖，而系爭案申請專
    利範圍第1項所揭示特徵「儀表板之下設有封閉區間形態之
    擋牆，並於擋牆上設發光體，藉擋牆將發光體之光線聚集反
    射到儀表板之透光區者」，由引證案第3圖與系爭案第4圖之
    比較圖可看出，系爭案申請專利範圍第1項所揭示特徵之擋
    牆，藉擋牆將發光體之光線聚集反射到儀表板之透光區，係
    利用光線反射之習知原理，引證案第7圖亦有揭示弧狀之反
    射構件63作為光線反射，因此系爭案申請專利範圍第1項係
    運用申請前既有之技術或知識，而為熟習該項技術者所能輕
    易完成且未能增進功效，不具進步性。系爭案其餘請求項審
    查結果已於原處分載明，不另贅述。
  (四)綜上所述，被告原處分並無違法，敬請駁回原告之訴。
丙、參加人主張: 審定當時沒有強調空心結構，原處分應該沒有
    違誤；原告於庭呈投影片中圖形，原處分是以第一實施力來
    做的，而投影片圖形是第二實施力。空心或不空心，對於光
    線的傳播，只要是透明的構件，都不會有所影響；系爭案是
    以空氣傳播，灰塵容易產生影響，所以系爭案並沒有改進；
    餘如同被告上開所主張。
    理  由
一、按對物品之形狀、構造或裝置之創作或改良，而可供產業上
    利用者，得依法申請取得新型專利，固為系爭專利核准審定
    時專利法第97條暨第98條第1 項所明定。惟同法第98條第1
    項第1 款、第2 項分別規定：「凡可供產業上利用之新型，
    無下列情事之一者，得依本法申請取得新型專利：一、申請
    前已見於刊物或已公開使用者。…。」「（第2 項）新型係
    運用申請前既有之技術或知識，而為熟習該項技術者所能輕
    易完成且未能增進功效時，雖無前項所列情事，仍不得依本
    法申請取得新型專利。」。是就立法意旨言之，新型專利需
    具有其物品的形狀、構造或裝置之「創作」或「改良」之一
    項基本要件，始足當之如係運用申請前既有之技術或知識，
    並未能增進功效者，或僅達到先前技術相同之效果者，均難
    謂具「進步性」。
二、本件係原告前於92年05月21日以「儀表增亮均勻裝置」向被
    告申請新型專利，經被告編為第00000000號審查，准予專利
    。公告期間，參加人以其違反核准審定時專利法第98條第1
    項第1 款及第2 項之規定，對之提起異議。案經被告審查，
    於94年03月08日以（94）智專三(二)04074 字第09420212400
    號專利異議審定書為「異議成立，應不予專利」之處分。原
    告則不服，為如事實欄所載之主張。是本件應審究者厥為系
    爭案有無違反審定時專利法第98條第1 項第1 款與及第2項
    之規定。
三、本院判斷如下：
  (一)本件系爭第00000000號「儀表增亮均勻裝置」新型專利，依
    其申請專利範圍第一項獨立項所載係「一種儀表增亮均勻裝
    置，係搭接儀表板及發光體而實施，其中儀表板區分為透光
    區與非透光區，而發光體則為加注電壓可使之發光者，其特
    徵在於：儀表板之下設有封閉區間型態之擋牆，並於擋牆上
    設發光體，藉擋牆將發光體之光線聚集反射到儀表板之透光
    區者。」，而第四項獨立項所載係「一種導光飾板增亮均勻
    裝置，係搭配導光飾板及發光體而實施，其中導光飾板區為
    透光區與非透光區，其特徵在於；透光區下設有封閉區間型
    態之擋牆，並於擋牆上設發光體，藉擋牆將發光體之光線聚
    集反射到儀表板之透光區者。」，按新型之進步性，應依其
    申請專利範圍請求項所載技術內容，依上開系爭案其申請專
    利範圍獨立項所載，「儀表板之下設有封閉區間形態之擋牆
    ，並於擋牆上設發光體，藉擋牆將發光體之光線聚集反射到
    儀表板之透光區者」等語，方為系爭案請求之專利範圍，至
    於「光的傳遞介質」，則非系爭案之申請專利範圍。
  (二)而參加人所提出異議引證案係89年09月11日公告之第000000
    00號「車輛用儀表」新型專利案。其申請專利範圍第一項獨
    立項所載係「一種車輛用儀表，其特徵為，具備有由未含有
    光散射性材之透明合成樹脂層所成，以其厚度方向之一側面
    為光反射面之同時以另一面為光出射面之透明構件，及其接
    合於前述透明構件且由含有光散射材之透明之合成樹脂之半
    透明構件所形成面狀發光構件，及至少配設在前述面狀發光
    構件之一端面，對前述通明構件及半透明構件入射光線之二
    極體者。」。依其圖式，第3 圖係其實施型態1 之車輛用儀
    表向半徑方向切斷而顯示之第2 圖之線A-A 剖面圖，其結構
    中亦包括透明構件15、半透明構件16；而第4 圖則係其實施
    型態1 之速度表要部之平面圖，其揭示包含數個LED 20。
  (三)查系爭案系爭案第1 圖係第一實例之分解圖，揭示3 個發光
    體、擋牆；第3 圖揭示第一實例之剖視圖，而系爭案申請專
    利範圍第1 項所揭示特徵「儀表板之下設有封閉區間形態之
    擋牆，並於擋牆上設發光體，藉擋牆將發光體之光線聚集反
    射到儀表板之透光區者」；與引證比較，由引證案第3 圖與
    系爭案第4 圖之比較圖可看出，系爭案申請專利範圍第1項
    所揭示特徵之擋牆，藉擋牆將發光體之光線聚集反射到儀表
    板之透光區，係利用光線反射原理，此乃習知技術；另參諸
    引證案第7 圖亦有揭示弧狀之反射構件63作為光線反射；是
    以，系爭案申請專利範圍第1 、4 項係運用申請前既有之技
    術或知識，而為熟習該項技術者所能輕易完成且未能增進功
    效，自不具進步性。
  (四)又系爭案申請專利範圍第2 項、第3 項第5 項均屬附屬項，
    其中第2 項係「底板」部分；與引證案第3 圖所揭露之「16
    半透明構件」相當；第3 、5 項「將擋牆轉一角度反射光線
    」部分，亦與引證案第7 圖所揭露之「反射構件傾斜作為光
    線反射」相當；從而，爭案申請專利範圍第2 、3 、5 項，
    均係運用申請前既有之技術或知識，而為熟習該項技術者所
    能輕易完成且未能增進功效，亦不具進步性。
四、綜上所述，被告以系爭案有違審定時專利法第98條第1 項第
    1 款及第2 項之規定，而為異議成立，應不予專利之處分，
    於法並無不合，訴願決定予以維持，亦無違誤。原告主張前
    詞，請求撤銷訴願決定及原處分，為無理由，應予駁回。
據上論結，本件原告之訴為無理由，爰依行政訴訟法第98條第3
項前段，判決如主文。
中    華    民    國    95    年    8     月    17    日
                     第七庭審判長法  官  黃  本  仁
                                 法  官  李  玉  卿
                                 法  官  黃  秋  鴻
上為正本係照原本作成。
如不服本判決，應於送達後20日內，向本院提出上訴狀並表明上
訴理由，如於本判決宣示後送達前提起上訴者，應於判決送達後
20日內補提上訴理由書（須按他造人數附繕本）。
中    華    民    國    95    年    8     月    17    日
                                 書記官  蘇  婉  婷


司法院資訊處製作；財團法人民間司法改革基金會備份。
